臺灣臺北地方法院民事判決
110年度簡上字第15號
上  訴  人  朱家銘  
訴訟代理人  江肇欽律師
            劉紀寬律師
被上訴人    陳美文  
訴訟代理人  方志偉律師
上列當事人間確認本票債權不存在事件，上訴人對於民國109年1
1月11日本院臺北簡易庭107年度北簡字第6308號第一審簡易判決
提起上訴，本院於民國110年12月21日言詞辯論終結，判決如下
：
    主  文
一、原判決除確定部分外廢棄。
二、確認被上訴人所持有如附表編號6所示之本票，對上訴人之
    本票債權不存在。
三、第一審（除確定部分外）、第二審訴訟費用均由被上訴人負
    擔。
    事實及理由
一、上訴人主張：
　㈠上訴人於民國105年9月間透過被上訴人向訴外人連莉芬借款
    新臺幣（下同）50萬元，而簽發如附表編號4、13所示本票
    ，被上訴人竟未轉交逕持以聲請本票裁定，依票據法第14條
    第1項規定，自不得享有票據上權利。
　㈡上訴人於105年至106年間5次向被上訴人借款，總金額共1,50
    0萬元，即：
　⒈於105年6月10日借款300萬元（下稱系爭300萬元借款），約
    定借款期限1年（嗣延長為4年）、利率月息4分（後降息為
    月息3分）；
　⒉於105年7月12日借款700萬元（下稱系爭700萬元借款），約
    定借款期限1年（嗣延長為3年）、月息7分；
　⒊於105年8月3日借款350萬元（下稱系爭350萬元借款），約定
    借款期限1年（嗣延長為3年）、月息5分；
　⒋於105年8月24日借款50萬元（下稱系爭50萬元借款），約定
    借款期限1年、利率月息6分；
　⒌於106年2月24日借款100萬元（下稱系爭100萬元借款），約
    定借款期限1年、月息3分。
　㈢上開5筆借款之擔保及清償狀況：
　⒈系爭300萬元借款：
　　上訴人原開立如附表編號1至3所示本票作為本金擔保，並陸
    續交付如附表A所示之支票面額共153萬元以支付借款利息，
    嗣雙方協議由上訴人開立如附表B編號1所示本票取代如附表
    編號1至3所示之本票供擔保。又上訴人原簽發如附表編號10
    所示本票予被上訴人擔保利息，嗣經兩造協議以如附表編號
    11所示本票取代之。故如附表編號1至3、10所示之本票，均
    因上訴人受領其他本票而取代，債之關係消滅。另如附表編
    號11所擔保之利息，因上訴人已清償超過法定最高利率計算
    之利息總額，且被上訴人就超過部份之利息亦無請求權，則
    以如附表編號11所示本票係擔保不法利息債權，該本票債權
    已不存在。　
　⒉系爭700萬元借款：
　　上訴人簽發如附表B編號2所示本票為本金之擔保，並陸續交
    付如附表C所示支票共441萬元以支付利息，且簽發如附表編
    號9所示本票作為未清償利息之擔保，惟被上訴人所收取之
    利息高於法定利率，同上理由如附表編號9所示本票債權不
    存在。　
　⒊系爭350萬元借款：　
　　上訴人簽發如附表B編號3所示本票為借款本金之擔保，另陸
    續交付如附表D所示支票共214萬2,000元以支付利息，復簽
    發如附表編號7、12所示本票作為未清償利息之擔保，惟被
    上訴人所收取之利息高於法定利率，同上理由如附表編號7
    、12所示本票債權已不存在。　
　⒋系爭50萬元借款：　
　　上訴人簽發如附表編號5所示本票作為借款本金之擔保，復
    簽發如附表編號8所示本票作為未清償利息之擔保，惟被上
    訴人所收取之利息高於法定利率，如附表編號8所示本票擔
    保不法利息債權，同上理由，本票債權不存在。　
　⒌系爭100萬元借款：
　　上訴人簽發如附表編號6所示本票（下稱系爭本票）作為借
    款本金之擔保。
　㈣兩造和解之經過及內容：
　⒈因上訴人無力負擔高額利息，及兩造間因房屋租金、被上訴
    人介紹金主所生佣金等糾紛，兩造一再協調，於106年11月1
    2日達成協議而簽立協議和解書（下稱系爭和解書），其中
    系爭50萬元借款經協議不計入借款本金，而針對系爭300萬
    元借款、700萬元借款、350萬元借款、100萬元借款（下稱
    系爭4筆借款）本金共1,450萬元結算，約定如兩造未在106
    年12月20日以前就借款利息達成合意時，兩造同意就上訴人
    在105年7月12日起至106年12月20日止所支付被上訴人之甲
    存支票票款金額，作為上訴人支付被上訴人1分半之利息及
    本金償還款項，亦即，依降息後之月息1分半（即年息18％）
    重新計算全部利息加以抵扣後，餘額再抵償本金，倘餘額仍
    不足以清償全部本金時，兩造同意就償還本金不足額部分再
    行協議償還之方法。
　⒉其後因兩造未於106年12月20日以前就借款利息達成合意，是
    依系爭和解書約定，降息為月息1分半計算，然初步結算後
    發現上訴人已繳之利息，於扣抵降息計算之利息後，餘額仍
    不足抵償全部本金，故兩造復於107年3月6日簽立備註書（
    下稱系爭備註書），約定被上訴人之佣金以150萬元達成共
    識，上訴人應於107年3月31日先行支付被上訴人50萬元，借
    款部分於107年4月30日前由律師見證就退款事宜做至少4期
    以上之餘額本金退還。
　㈤系爭和解書、備註書已具備完整債之履行內容，賦予兩造原
    所未有之契約義務，兩造間之借貸法律關係實已發生重大改
    變，而屬創設性和解契約，原借貸關係消滅，則如附表編號
    1至3、5至12所示之本票為擔保借款本金及利息性質，依從
    屬關係自應隨同消滅。縱屬認定性和解性質，系爭4筆借款
    利息總額，依系爭和解書約定之週年利率18％計算（即月息1
    分半）共365萬7,600元，而被上訴人已收受如附表A、C、D
    所示總額808萬2,000元之利息支票並兌現，扣除應付利息總
    額365萬7,600元後，至少已清償本金442萬4,400元。而系爭
    4筆借款擔保相等，上訴人清償各本金所得獲益亦屬相等，
    依民法第322條規定，應以先到期之債務其即系爭本票擔保
    之系爭100萬元借款儘先抵充，是系爭本票之債權已因清償
    而不存在等語。
　㈥並於原審聲明：確認被上訴人所持如附表所示本票對上訴人
    之債權不存在。
二、被上訴人辯以：
　㈠不爭執兩造為借款關係，系爭本票及如附表B所示本票共4張
    ，確係擔保借款本金共1,450萬元，且上訴人已清償808萬2,
    000元，其中抵充利息365萬7,600元、本金442萬4,400元。
    惟在剩餘本金1,007萬5,600元清償完畢前，4張擔保本金之
    本票債務仍應存在。另上訴人至今仍在敘述先前的借款利息
    ，顯見系爭和解書非創設性和解等語。
　㈡並於原審聲明：上訴人之訴駁回。　
三、原審判決確認被上訴人所持有如附表編號1至5、7至13所示
    之本票，對上訴人之本票債權不存在，並駁回上訴人其餘之
    訴（即請求確認系爭本票債權不存在部分）。上訴人就上開
    敗訴部分提起上訴（至被上訴人就其敗訴部分並未上訴，已
    告確定，非本院審理範圍），上訴聲明：㈠原判決關於駁回
    上訴人後開之訴部分廢棄。㈡確認被上訴人對上訴人就系爭
    本票債權不存在。被上訴人則答辯聲明：上訴駁回。
四、本院之判斷：　
　㈠系爭和解書、備註書為認定性和解契約：
　⒈按和解有使當事人所拋棄之權利消滅之效力，為民法第737條
    前段所明定。和解內容，倘以原來明確之法律關係為基礎而
    成立和解時，則屬認定性之和解，僅有認定效力，故當事人
    間之債權及債務關係，仍依原來之法律關係定之，僅應受和
    解契約之拘束而已（最高法院100年度台上字第975號判決意
    旨參照）。
　⒉查系爭和解書約定：「茲雙方同意在106年12月20日前，如雙
    方未能就前（附件一）甲方（即上訴人）向乙方（即被上訴
    人）所借款項達成支付利息合意，雙方同意就甲方在105年7
    月12日後至106年12月20日前（附件二）所開立支付乙方之
    甲存支票票款金額，同意作為甲方支付乙方1分半之利息及
    本金償還之款項…。如果票款支付利息後及償還本金後尚有
    不足償還本金款項，雙方同意就償還本金不足額再行協議償
    還不足額本金之方法，另乙方尚積欠甲方30萬元及租借辦公
    室20萬元，須予結算中一併扣除…」（見本院107年度北簡字
    第6308號卷《下稱北簡卷》㈠第40頁正反面），系爭備註書約
    定：「①乙方（即被上訴人）先前所拿之介紹佣金雙方同意
    以150萬元整達成共識。②雙方同意在107年3月31日甲方先行
    支付乙方50萬元整。③雙方同意在107年4月30日由律師見證
    就退款事宜做至少4期以上（每期以3個月為限）之餘額本金
    退還。」（見北簡卷㈠第41頁），核其內容，係兩造就本金1
    ,450萬元之借款及佣金等事項達成和解，約定降息並明定利
    息扣除之方式，暨列明雙方同意之佣金金額，亦即上開和解
    仍係以借貸及兩造原約定給付佣金等法律關係為基礎而成立
    ，並無以其他法律關係或單純無因性債務約束替代原有法律
    關係之意，堪認屬認定性和解。是上訴人主張兩造成立創設
    性和解，原借貸關係消滅，系爭本票擔保之債權自不存在云
    云，尚無可採。
　㈡系爭100萬元借款業經清償：
　⒈按對於一人負擔數宗債務而其給付之種類相同者，如清償人
    所提出之給付，不足清償全部債額時，由清償人於清償時，
    指定其應抵充之債務；清償人不為前條之指定者，依左列之
    規定，定其應抵充之債務：債務已屆清償期者，儘先抵充
    。債務均已屆清償期或均未屆清償期者，以債務之擔保最
    少者，儘先抵充；擔保相等者，以債務人因清償而獲益最多
    者，儘先抵充；獲益相等者，以先到期之債務，儘先抵充。
    獲益及清償期均相等者，各按比例，抵充其一部，民法第3
    21條、第322條定有明文。
　⒉上訴人主張系爭4筆借款之本金1,450萬元及利息債務，其以
    如附表A、C、D所示支票支付共808萬2,000元，其中抵充利
    息365萬7,600元、本金442萬4,400元等節，為被上訴人所不
    爭執（見本院110年度簡上字第15號卷第124頁）。兩造間1,
    450萬元之借款本金，既經抵充442萬4,400元，而系爭和解
    書、備註書中上訴人並未指定應抵充之本金，則本件應依民
    法第322規定，定應抵充之債務。
　⒊又關於兩造間借款及開票之方式，證人謝佩汝證稱：被上訴
    人借款給上訴人，時間到了擔保的本票會用改日期或換票的
    方式處理，兩造的遊戲規則就是如此。被上訴人借款1,450
    萬元給上訴人，系爭本票是擔保本金的本票，沒有改過日期
    ，至於如附表編號1至3所示本票是擔保本金的票，因為1年
    到了就要換票，就換成如附表B編號1所示本票等語（見北簡
    卷㈡第154至155頁），可知兩造係以本票擔保系爭4筆借款，
    且清償期屆至即以換票或更改本票到期日方式約定延期清償
    ，是系爭4筆借款之清償期均應以各擔保本票所載到期日為
    準。查系爭4筆借款之擔保相等（均以本票擔保，且各擔保
    該等借款之如附表B所示本票及系爭本票，亦皆已到期），
    上訴人清償各筆本金所得獲益亦屬相等（利息均相同），是
    以，本件抵充本金442萬4,400元部分，應就先到期之債務即
    系爭100萬元借款（擔保該借款之系爭本票到期日為107年2
    月24日，如附表B編號1至3所示本票到期日則各為109年6月1
    0日、108年7月12日、108年8月5日）儘先抵充完畢，從而，
    系爭本票之債權已因清償而不存在。
　⒋至被上訴人辯稱在剩餘本金1,007萬5,600元清償完畢前，4張
    擔保本金之本票債務仍應存在云云，惟如附表B所示本票及
    系爭本票均係不同時間各別開立擔保不同借款本金，則系爭
    100萬元借款本金以外者，均非系爭本票擔保範圍，是被上
    訴人所稱，洵屬無據。
五、結論：
　　系爭本票擔保之系爭100萬元借款業經清償，上訴人請求確
    認被上訴人所持有系爭本票，對上訴人之本票債權不存在，
    為有理由，應予准許。原審就此為上訴人敗訴之判決，尚有
    未洽，上訴意旨指摘原判決此部分不當並求予廢棄改判，為
    有理由，爰由本院廢棄改判如主文第二項所示。　
六、本件事證已臻明確，兩造其餘攻防方法及所用證據，經斟酌
    後認均不足以影響本判決之結果，爰不逐一論列，附此敘明
    。　　　　　
七、訴訟費用負擔之依據：民事訴訟法第436條之1第3項、第463
    條、第78條。
中　　華　　民　　國　　111 　年　　1 　　月　　11　　日
            民事第九庭  審判長法  官    林玲玉
　　　　　　　　　            法  官　　曾育祺
　　　　　　　　　            法　官　  梁夢迪

以上正本係照原本作成。
本判決不得上訴。
中　　華　　民　　國　　111 　年　　1 　　月　　11　　日
                                書記官　石勝尹
附表：（除更正編號6到期日外，其餘同原判決附表）
編號 本票發票日 （民國） 票面金額 （新臺幣） 到期日 （民國） 票據號碼 備註  1 105/6/10 100萬元 106/6/10 TH0000000 本院107年度司票字第5078號裁定 (北簡卷㈡第19頁)  2 105/6/10 100萬元 106/6/10 TH0000000 同上  3 105/6/10 100萬元 106/6/10 TH0000000 同上  4 105/10/1  50萬元 106/10/1 TH0000000 同上（北簡卷㈡第193頁）  5 105/8/24  50萬元 106/8/24 TH0000000 宜蘭地院107年度司票字第284號裁定（北簡卷㈡第194頁）  6 106/2/24 100萬元 107/2/24 CH0000000 同上（北簡卷㈡第195頁）  7 106/5/7  28萬元 106/7/2 CH0000000 同上  8 106/5/24  12萬元 106/11/24 CH0000000 同上  9 106/6/12 162萬元 106/7/12 CH0000000 同上（北簡卷㈡第196頁） 10 106/6/10  99萬元 106/7/10 CH0000000 同上 11 106/7/10  90萬元 106/11/10 CH0000000 同上 12  106/8/3  63萬元 106/11/3 CH0000000 同上（北簡卷㈡第197頁） 13 106/1/1  12萬元 106/4/1 CH376520 同上 
附表A：（即原判決附表A）
編號 支票發票日 （民國） 金額 （新臺幣） 發票人 票據號碼 備註  1 105/7/10  5萬元 朱哲毅 AU0000000 北簡卷㈠第23、156頁  2 105/6/30 12萬元 同上 AU0000000 北簡卷㈠第23、157頁  3 105/8/10 12萬元 同上 AU0000000 北簡卷㈠第23、158頁  4  105/9/10 12萬元 同上 AU0000000 北簡卷㈠第23頁反面、159頁  5  105/10/10 12萬元 同上 AU0000000 北簡卷㈠第23頁反面、160頁  6 105/11/10 12萬元 同上 AU0000000 北簡卷㈠第23頁反面、161頁  7  105/12/10 12萬元 同上 AU0000000 北簡卷㈠第24、162頁  8 106/1/5 12萬元 王麗娜 KT0000000 北簡卷㈠第24、125頁  9  106/2/15 12萬元 同上 KT0000000 北簡卷㈠第24、126頁 10 106/3/10 12萬元 同上 KT0000000 北簡卷㈠第24頁反面、127頁 11 106/4/10 12萬元 同上 KT0000000 北簡卷㈠第24頁反面、128頁 12 106/6/10 10萬元 同上 KT0000000 北簡卷㈠第24頁背面、129頁 13 106/7/10  9萬元 蔡程薇 AG0000000 北簡卷㈠第25、115頁 14 106/8/10  9萬元 同上 AG0000000 北簡卷㈠第25、116頁 合計          153萬元      
附表B：（即原判決附表B）
編號 本票發票日 （民國） 票面金額 （新臺幣） 到期日 （民國） 票據號碼 備註  1 106/6/10 300萬元 109/6/10 CH0000000 北簡卷㈠第26頁  2 105/7/12 700萬元 108/7/12 TH0000000 北簡卷㈠第27頁，到期日原為106/7/12  3 105/8/3 350萬元 108/8/5 TH0000000 北簡卷㈠第33頁，到期日原為106/8/5 
附表C：（即原判決附表C）
編號 支票發票日 （民國） 金額 （新臺幣） 發票人 票據號碼 備註  1 105/7/25 40萬元 朱哲毅 AU0000000 北簡卷㈠第28、163頁  2 105/9/15 4萬元 王麗娜 KT0000000 北簡卷㈠第28頁反面、130頁  3 105/9/25 15萬5,000元 同上 KT0000000 北簡卷㈠第28頁反面、131頁  4  105/9/30 15萬5,000元 同上 KT0000000 北簡卷㈠第29、132頁  5  105/10/14 10萬元 同上 KT0000000 北簡卷㈠第29、133頁  6 105/10/15 10萬元 同上 KT0000000 北簡卷㈠第29、134頁  7  105/10/27 10萬元 同上 KT0000000 北簡卷㈠第29、135頁  8 105/11/5 15萬5,000元 同上 KT0000000 北簡卷㈠第29頁反面、136頁  9  105/11/15 15萬5,000元 同上 KT0000000 北簡卷㈠第29頁反面、137頁 10 105/12/18 15萬元 同上 KT0000000 北簡卷㈠第30、138頁 11 105/12/30 15萬元 同上 KT0000000 北簡卷㈠第30、139頁 12 106/1/5 10萬元 同上 KT0000000 北簡卷㈠第30頁反面、140頁 13 106/1/10 10萬元 同上 KT0000000 北簡卷㈠第30頁反面、141頁 14 106/1/24 10萬元 同上 KT0000000 北簡卷㈠第30頁反面、142頁 15 106/2/15 35萬元 朱哲毅 AU0000000 北簡卷㈠第31、164頁 16 106/3/15 35萬元 同上 AU0000000 北簡卷㈠第31、165頁 17 106/4/15 35萬元 同上 AU0000000 北簡卷㈠第31頁反面、166頁 18 106/5/30 35萬元 蔡程薇 AG0000000 北簡卷㈠第31頁反面、117頁 19 106/6/2 35萬元 朱哲毅 AU0000000 北簡卷㈠第32、171頁 20 106/7/12 35萬元 蔡程薇 AG0000000 北簡卷㈠第32、118頁 21 106/8/15 35萬元 同上 AG0000000 北簡卷㈠第32頁反面、119頁 合計          441萬元      
附表D：（即原判決附表D）
編號 支票發票日 金額 發票人 票據號碼 備註  1 105/7/27 10萬元 王麗娜 KT0000000 北簡卷㈠第34、143頁  2 105/8/15 4萬元 同上 KT0000000 北簡卷㈠第34、144頁  3 105/8/10 14萬元 朱哲毅 AU0000000 北簡卷㈠第34頁反面、167頁  4  105/8/29 30萬元 同上 AU0000000 北簡卷㈠第35、170頁  5  105/9/12 30萬元 同上 AU0000000 北簡卷㈠第35頁反面、155頁  6 105/7/24 9,000元 王麗娜 KT0000000 北簡卷㈠第36、145頁  7  105/10/10 3萬1,000元 同上 KT0000000 北簡卷㈠第36、146頁  8 105/10/30 10萬元 同上 KT0000000 北簡卷㈠第36、147頁  9  105/10/3 14萬元 朱哲毅 AU0000000 北簡卷㈠第36頁反面、168頁 10 105/11/3 14萬元 同上 AU0000000 北簡卷㈠第36頁反面、169頁 11 106/1/10 3萬1,000元 王麗娜 KT0000000 北簡卷㈠第37、148頁 12 106/1/30 11萬元 同上 KT0000000 北簡卷㈠第37、149頁 13 106/2/10 3萬1,000元 同上 KT0000000 北簡卷㈠第37頁反面、150頁 14 106/2/30 11萬元 同上 KT0000000 北簡卷㈠第37頁反面、151頁 15 106/3/31 28萬元 施翌容 AG0000000 北簡卷㈠第38、120頁 16 106/5/10 10萬元 王麗娜 KT0000000 北簡卷㈠第38頁反面、152頁 17 106/5/15 4萬元 同上 KT0000000 北簡卷㈠第38頁反面、153頁 18 106/8/4 14萬元 蔡程薇 AG0000000 北簡卷㈠第39、121頁 合計      214萬2,000元